【裁判字號】    90,上訴,3076
【裁判日期】    901113
【裁判案由】    偽造文書等
【裁判全文】
臺灣高等法院刑事判決                            九十年度上訴字第三０七六號
    上  訴  人
    即  被  告  丙○○○
右上訴人因偽造文書等案件，不服臺灣基隆地方法院九十年度訴字第三五二號，中華
民國九十年八月十五日第一審判決（起訴案號：臺灣基隆地方法院檢察署九十年度偵
字第二０六一號），提起上訴，本院判決如左：
    主  文
上訴駁回。
    事  實
一、丙○○○前因違反動產擔保交易法案件，經臺灣基隆地方法院八十七年基簡字第
    五八二號案件，判處拘役二十日，緩刑二年確定，乃不知悔改，丙○○○於民國
    （下同）九十年五月八日陪同其以前之老闆娘乙○○至甲○○（八年八月十四日
    生，已於九十年六月八日自殺過世）位於基隆市○○○路三巷四七號住處探親甲○○，受甲○○之託，持甲○○交付之郵局儲金簿（局號：0000000；帳
    號：0000000）、印章，前往基隆市○○路郵局提領新臺幣（下同）一萬
    元，詎丙○○○竟逾越授權範圍，在提款單「提款金額」欄上填寫三萬元後，偽
    造該文書，持之向郵局櫃員行使而提領三萬元，隨後僅將其中一萬元交予甲○○
    ，其餘二萬元則留供己用，足生損害於甲○○。同日晚間七時許，丙○○○復意
    圖為自己不法之所有，基於前述之概括犯意，利用前往甲○○家中而趁其不注意
    之際，徒手竊得上開儲金簿及印章，於翌（九）日上午至基隆市○○路郵局，偽
    以甲○○名義填寫提款金額三十萬之提款單，偽造該文書持之向該郵局櫃員行使
    ，而使不知情之郵局櫃員陷於錯誤，交付三十萬元予丙○○○，足生損害於甲○○。迨九十年五月九日下午四時許，甲○○因發現儲金簿及印章不見，先至基隆
    郵政局查詢，發現五月八日被多領二萬元，五月九日更被領走三十萬元，甲○○
    即告訴其子李震風，係被「老地方」茶室的「華華」領走，李震風至同年月十五
    日始自「老地方」茶室（已停業）老闆娘乙○○處查得丙○○○之姓名地址，向
    警方報案，同日下午三時許，甲○○及其子李震風會同警員一起至丙○○○位於
    基隆市○○區○○路五八二號五樓住處詢問，經丙○○○交出皮包內之儲金簿及
    印章等物，始查悉上情。
二、案經基隆市警察局第四分局報告臺灣基隆地方法院檢察署檢察官偵查起訴。
    理  由
一、上訴人即被告丙○○○固承認於右揭時間、地點持甲○○之儲金簿及印章前往郵
    局分次提款三萬元、三十萬元，惟矢口否認有何行使偽造私文書及竊盜犯行，辯
    稱伊是受甲○○之託而至郵局代為提款，所提領之現金均已全數交給甲○○，伊
    當時未將儲金簿及印章等物交還甲○○，係因擔心甲○○酒醒不認帳云云。然查
    ：
  (一)右揭被告犯行業據被害人甲○○迭於警訊及偵查中指訴明確，核與證人即被害人
    之子李震風之證述情節（見原審卷第二十九頁、第四十四頁）大致相符，且有郵
    政存簿儲金簿節印本、郵政存簿儲金提款單二紙、贓物認領保管收據及照片（存
    摺及印章實物）各一張在卷可佐（見警卷第二十頁、第二十一頁、第二十二頁，
    原審卷第二十頁）。
  (二)被告雖辯稱係被害人委請伊代為領款三萬元及三十萬元，惟此為被害人堅決否認
    ，陳稱彼與被告原本並不相識，約於九十年五月六日經由乙○○介紹認識，彼固
    曾因行動不便而於九十年五月八日委託被告代為提領一萬元，然被告竟擅自提領
    出三萬元，而僅交予彼一萬元，且彼並未委請被告提領三十萬元。觀諸被害人之
    存提詳情表，被害人於案發前之九十年二月至五月，每月僅有一萬三千一百元之
    固定存款，最近一年提款紀錄，約莫每半個月至一個月提領現金一次，每次金額
    三千元至五千元不等，有卷附郵政存簿儲金每日活動戶存提詳情表二紙可參（見
    原審卷第二十一頁至第二十三頁），足見被告每月收入僅有一萬三千一百元，花
    費甚少，生活花用正常，且被害人尚有照料日常生活起居之子女，應無委由甫相
    識且非親非故之被告提領鉅額款項之理。甚至提領存款幾近一空之動機，是以被
    告辯稱係受被害人委託而將帳戶內存款提領幾近一空，委無足採。
  (三)另有關被告與被害人初於九十年五月七日始相識之情，業據證人乙○○於原審調
    查中結證明確（見原審卷第四十三頁），核與被害人於警訊中指訴彼等係於九十
    年五月六日相識之情相去不遠，惟被告初於警方陪同被害人前去住處查證時，矢
    口否認與被害人相識，有證人即被害人之子李震風、基隆市警察局第四分局安樂
    分駐所警員劉蔡祥於原審調查中之證述（見原審卷第二十九頁、第四十一頁）可
    佐，則被告若真係受被害人委託領款，何以當被害人偕同警員到其住處詢問時，
    竟表示不認識被害人？又被告於警訊中先堅稱不認識被害人，復改稱認識十餘日
    之久，而於檢察官偵查中又稱認識被害人二十餘日，去過被害人住處四次（臺灣
    基隆地方法院檢察署九十年度偵字第二○六一號偵查卷第九頁參照），嗣於原審
    調查中先稱伊於九十年四月中旬到被害人住處喝茶而認識，其後未再聯絡，直到
    五月七日才再次應邀前去（見原審卷第二十八頁），嗣又改口稱伊在案發前一年
    多就在茶室認識被害人（見原審卷第四十四頁），益見其供述反覆不一；且被告
    若真有將領出之三十萬元交給被害人，何以未一併交還儲金簿及印章？甚至當被
    害人第一次上門質問時，一開始仍堅稱並未持有上開儲金簿及印章，嗣始坦承持
    有上開物品？諸此足認被告之辯解顯係事後卸責杜撰之詞，不足採信。
  (四)綜上所陳，被告所辯均不足採信，本案事證明確，被告犯行堪以認定。
二、按金融機構為便利存款人取款，事先印妥任人索取填寫之取款憑條，係由存款人
    在取款憑條填寫金額等字樣並蓋章，足以表示提領存款之意思，屬刑法第二百十
    條之私文書（最高法院四十九年度臺上字第一四○九號判例意旨參照）。又刑法
    第二百十條之偽造文書，係以無制作權之人冒用他人名義而制作該文書為要件，
    如果行為人基於他人之授權委託，固不能謂無制作權，若逾越所賦予之權限，而
    以本人（授予代理權之本人）名義作成文書時，就其逾越之部分，既無制作之權
    ，自仍不失為偽造之行為（最高法院七十四年度臺上字第一○九一號判決意旨參
    照）。核被告所為，係犯刑法第二百十六條、第二百十條行使偽造私文書、同法
    第三百二十條第一項竊盜及同法第三百三十九條第一項之詐欺取財（詐騙郵局人
    員）等罪。其盜用印章係偽造文書之部分行為，偽造文書之低度行為應為行使偽
    造文書之高度行為所吸收，均不另論罪。被告先後二次行使偽造私文書犯行，時
    間緊接，方法相同，所犯係構成要件相同之罪，顯係基於概括犯意為之，應論以
    連續犯，並加重其刑。又被告所犯連續行使偽造私文書、詐欺取財、及竊盜三罪
    間，有目的、方法之牽連關係，應從一重論以連續行使偽造私文書罪。至詐欺取
    財部分，檢察官雖未於起訴書載明，然本院認有如上開所述之牽連關係，應為起
    訴效力所及，基於審判不可分原則，應併予審理，附此敘明。原審審酌被告之素
    行，利用被害人年事已高而圖謀己利，被害人嗣因不甘損失而自殺身亡，業據證
    人李震風證述在卷（見原審卷第二十八頁），被告惡性非輕，其犯後並無悔悟之
    心等一切情狀，適用刑法第五十六條、第二百十六條、第二百十條、第三百三十
    九條第一項、第三百二十條第一項、第五十五條，罰金罰鍰提高標準條例第一條
    前段，判處被告有期徒刑捌月，再以被告應不成立侵占罪，於理由中詳予敘明（
    詳如後述），經核並無不合。
三、被告提起上訴，仍執陳詞，否認犯罪，核無理由，應予駁回。
四、又公訴人於起訴書犯罪事實欄記載被告於九十年五月八日逾越被害人授權而提領
    三萬元，將其中二萬元「侵吞入己」等語，雖未引用刑法第三百三十五條第一項
    侵占罪法條，然因犯罪事實記載明確，本院依法應予審理。經查：
  (一)按刑法上所謂侵占罪，以被侵占之物先有法律或契約上之原因在其持有中者為限
    ，否則不能成立侵占罪（最高法院五十二年度臺上字第一四一八號判例意旨參照
    ）。
  (二)查被害人僅委託被告提款一萬元，而被告逾越授權多提領二萬元，始持有郵局交
    付之該二萬元，該二萬元並非被害人基於任何法律或契約上之原因，交予被告持
    有，被告係逾越原授權範圍自郵局所詐得，此與刑法侵占罪之以持有他人之物易
    持有為所有之意思予以侵占之構成要件有間。此部分不能令被告負侵占罪，惟如
    被告成立侵占罪即與前述論罪部分有牽連犯之裁判上一罪關係，故不另為無罪之
    諭知，併此敘明。
據上論斷，應依刑事訴訟法第三百六十八條，判決如主文。
本案經檢察官沈明彥到庭執行職務。
中    華    民    國      九十    年       十一     月        十三      日
                             臺灣高等法院刑事第二十二庭
                                 審判長法  官  許  正  順
                                       法  官  胡  方  新
                                       法  官  林  明  俊
右正本證明與原本無異。
如不服本判決應於收受送達後十日內向本院提出上訴書狀，其未敘述上訴之理由者並
得於提起上訴後十日內向本院補提理由書（均須按他造當事人之人數附繕本）。
                                       書記官  蕭  進  忠
中    華    民    國      九十    年       十一     月        十三      日
附錄論罪法條
刑法第二百十條：
偽造、變造私文書，足以生損害於公眾或他人者，處五年以下有期徒刑。
刑法第二百十六條：
行使第二百十條至第二百十五條之文書者，依偽造、變造文書或登載不實事項或使登
載不實事項之規定處斷。
刑法第三百三十九條第一項：
意圖為自己或第三人不法之所有，以詐術使人將本人或第三人之物交付者，處五年以
下有期徒刑、拘役或科或併科一千元以下罰金。
刑法第三百二十條第一項：
意圖為自己或第三人不法之所有，而竊取他人之動產者，為竊盜罪，處五年以下有期
徒刑、拘役或五百元以下罰金。


司法院資訊處製作；財團法人民間司法改革基金會備份。
